【裁判字號】    92,上,577
【裁判日期】    921021
【裁判案由】    分配表異議之訴
【裁判全文】
臺灣高等法院民事判決                              九十二年度上字第五七七號
    上  訴  人  甲○
    訴訟代理人  呂光武律師
    被上訴人    乙○○
    訴訟代理人  陳明律師
當事人間請求分配表異議之訴事件，上訴人對於中華民國九十二年五月二日臺灣板橋
地方法院九十一年度訴字第一七０一號第一審判決提起上訴，本院於九十二年十月七
日言詞辯論終結，判決如下：
    主      文
上訴駁回。
第二審訴訟費用由上訴人負擔。
    事      實
甲、上訴人方面：
一、聲明：（一）原判決廢棄。（二）臺灣板橋地方法院（以下稱板橋地院）九十年
    度執字第一九一三九號強制執行事件，准上訴人以新台幣（下同）三百萬元列為
    分配表第四次序優先於被上訴人受清償。
二、陳述：除與原判決記載相同者茲以引用外，並補稱略以：證人何政宗於原審證稱
    其係向張書琴（原名張淑華）借款，而張書琴亦是將借款金錢交付與其，是借貸
    契約乃是成立於張書琴與何政宗間，並非何政宗與被上訴人間，則因張書琴並未
    將借款債權讓與被上訴人，則本件最高限額抵押權所擔保之債權既不存在，是被
    上訴人對於何政宗僅有如原判決附表所示票據（以下檢稱附表所示票據）債權存
    在，則附表所示編號一所示面額一百萬元支票及附表編號二所示面額五十萬元本
    票，均已罹於時效，不在被上訴人所設定最高限額抵押權擔保範圍內。另附表編
    號３、４所示面額各十萬元、二十萬元本票，均經何政宗向張書琴清償完畢。
三、證據：除援用原審所提出證據外，並補提抵押權設定契約書影本為證，及聲請傳
    訊證人張書琴（原名張淑華）、何政宗，並請求本院命被上訴人本人到庭。
乙、被上訴人方面：
一、聲明：如主文第一項所示。
二、陳述：除與原判決記載相同者茲以引用外，並補稱略以：
（一）查系爭抵押權設定契約書明載，權利人為被上訴人，證人何政宗為連帶債務人
      ，雙方代理人為被上訴人原審訴訟代理人張書琴（原名張淑華），其記載如此
      明確，證人何政宗豈可諉為不知？是其謂並非向被上訴人借款云云，顯與事實
      不符。且證人何政宗於民國九十二年三月四日至原審作證時，從未證述其係「
      向張淑華借錢」，其證詞僅謂因急需錢用而「透過張淑華向金主借錢」，是上
      訴人主張何政宗與張淑華間意思表示一致，成立消費借貸云云，亦與事實不符
      。
（二）本件系爭之抵押權擔保範圍，依登記簿謄本記載，既然為債權全部，且其清償
      期及違約金亦均記載，依照各個契約約定，顯然其範圍不限於特定種類之債權
      ，上訴人主張系爭抵押權擔保之債權限於「票據債權」云云，依據民法第七百
      五十八條規定，即屬無據。
三、證據：援用原審所提出者證據。
丙、本院依職權調閱板橋地院九十年度執字第一九一三九號拍賣抵押物強制執行全案
    卷宗（含參與分配執行卷宗）。
    理      由
一、按債權人或債務人對於分配表所載各債權人之債權或分配金額有不同意者，應於
    分配期日一日前，向執行法院提出書狀，聲明異議，強制執行法第三十九條第一
    項定有明文。又強制執行程序中，債權人或債務人對於分配表聲明異議，其他債
    權人或債務人於分配期日未到場，執行法院未依聲明異議更正分配表，而將聲明
    異議狀對之為送達，其他債權人或債務人就聲明異議為反對陳述者，聲明異議人
    對反對陳述之其他債權人或債務人提起分配表異議之訴，應類推適用強制執行法
    第四十一條第四項規定，亦即聲明異議人對其他債權人或債務人提起異議之訴之
    十日期間，應自受執行法院通知有反對陳述之日起算，而非自分配期日起算（最
    高法院八十七年度臺上字第二八一九號判決、八十八年度臺抗字第一九一號裁定
    意旨參照）。經查，上訴人係板橋地院九十年度執字第一九一三九號強制執行事
    件之債權人，其對於該強制執行事件九十一年五月二十四日所為之分配表中，被
    上訴人之債權或分配金額為不同意之表示，而於分配期日即同年六月十二日之前
    即同年五月三十一日，向執行法院具狀聲明異議，執行法院並未更正分配表，而
    於同年六月二十一日通知另一債權人即被上訴人，經被上訴人於同年六月二十八
    日以書狀為反對之陳述，並經執行法院於九十一年七月十六日將上開反對陳述通
    知上訴人，上訴人乃於受通知之日即九十一年七月二十三日起十日內即九十一年
    八月一日提起本訴，核與上開規定相符，合先陳明。
二、又承前所述，上訴人係依據強制執行法第四十一條第一項規定，提起本件分配表
    異議之訴，有起訴狀足憑（見原審卷五頁），則上訴人另於本院言詞辯論期日當
    庭追加代位債務人何政宗為主張債權時效消滅一節（見本院卷六九頁），然查上
    訴人所主張代位權，係屬於不同之訴訟標的（民法第二百四十二條規定參照），
    顯民事訴訟法第四百四十六條第一項前段規定，且與本件起訴之基本事實不同，
    亦與民事訴訟法第二百五十五條第一項第二款規定有違，是上訴人追加代位權部
    分，於法不合，礙難准許，次予敘明。
三、本件上訴人起訴主張：被上訴人就板橋地院九十年度執字第一九一三九號強制執
    行事件所執行之標的物，即執行債務人何劍剛所有坐落臺北縣永和市○○段三一
    九地號土地，應有部分三百二十九萬四千八百五十一分之二五九七二，及其上同
    段一四八一建號即門牌號碼為臺北縣永和市○○路一九四巷十一號三樓建物（以
    下系爭執行標的物），具有本金最高限額一百八十萬元之第二順位抵押權（下稱
    系爭抵押權），惟該抵押權所擔保者僅係伊自第三人受讓債務人何政宗之票據債
    權，惟系爭抵押權所擔保之如附表編號一所示支票及編號二所示本票業已罹於時
    效而消滅，另附表編號三、四所示本票部分，業經債務人何政宗向張書琴（即原
    名張張淑華）清償完畢，嗣張書琴並未將其轉讓上開本票予被上訴人之情通知何
    政宗，何政宗清償之效力自得對抗被上訴人。是被上訴人所有系爭第二順位之抵
    押權即應歸於消滅，是上訴人第三順位抵押權所擔保之三百萬元債權即應優先於
    被上訴人受清償，爰依法提起分配表異議之訴，求為判決如聲明所示等語。
四、被上訴人則以：系爭抵押權係債務人何政宗為擔保其自八十一年十月起陸續向伊
    借款所設定，非僅為擔保票據債權，而何政宗累計借款金額達三百零七萬八千元
    ，且各該借款債權之清償期均於系爭抵押權八十一年十月二十二日至八十五年十
    月二十一日之存續期間內，自為系爭抵押權之效力所及等語，資為抗辯。
五、查被上訴人就板橋地院九十年度執字第一九一三九號強制執行事件所執行之系爭
    執行標的物，具有本金最高限額一百八十萬元之第二順位抵押權，存續期間為八
    十一年十月二十二日至八十五年十月二十一日，而該抵押權所擔保之抵押債務人
    為何劍剛、何政宗、吳碧霞，而被上訴人持如附表所示之四紙票據參與分配，及
    所提保管條均係債務人何政宗（下稱何政宗）親自開立，系爭抵押權設定契約書
    亦係何政宗所親自蓋章等情，有土地登記謄本、建物登記謄本附卷可稽（見原審
    卷一一至一六頁），並為兩造所不爭，核與何政宗於原審所證述相符，復經本院
    依職權調閱板橋地院九十年度執字第一九一三九號強制執行事件全案卷宗查核明
    確，自堪採信為真。
六、按，以抵押權擔保之債權，其請求權已因時效而消滅，如抵押權人，於消滅時效
    完成後，五年間不實行其抵押權者，其抵押權消滅，民法第八百八十條定有明文
    。本件兩造所爭執為被上訴人系爭抵押權是否因所擔保債權罹於時效？茲分別論
    述如下：
（一）按所謂最高限額之抵押契約，係指所有人提供抵押物，與債權人訂立在一定金
      額之限度內，擔保現在已發生及將來可能發生之債權之抵押權設定契約而言。
      此種抵押權所擔保之債權，除訂約時已發生之債權外，即將來發生之債權，在
      約定限額之範圍內，亦為抵押權效力所及。雖抵押權存續期間內已發生之債權
      ，因清償或其他事由而減少或消滅，原訂立之抵押契約依然有效，嗣後在存續
      期間內陸續發生之債權，債權人仍得對抵押物行使權利（最高法院六十六年台
      上字第一○九七號判例意旨參照）。查被上訴人就系爭執行標的物為第二順位
      抵押權人，且該設定一百八十萬元抵押權係屬最高限額抵押權，有卷附土地及
      建物登記謄本可稽（見原審卷一一至一六頁），並為兩造所不爭，則依上說明
      ，只要是於該抵押權存續期間（即八十一年十月二十二日至八十五年十月二十
      一日止）所發生之債權，自均為該抵押權效力所及。
（二）經查，上訴人於九十年十月十五日持台灣板橋地方法院八十九年度拍字第一三
      七三號拍賣抵押物民事裁定為執行名義，聲請拍賣系爭執行標的物，並經原法
      院以九十年度執字第一九一三九號強制執行事件執行中，嗣經執行法院以同年
      十二月十九日九十年度民執木字第一九一三九號民事執行處通知函，依法通知
      第二順位抵押權人即被上訴人，伊於同年十二月二十四日收受該通知函，並於
      九十一年一月十日具狀聲請參與分配，而該執行標的物於九十一年三月二十六
      日經執行法院公告第一次拍賣，即經上訴人以總價款四百六十八萬元得標，執
      行法院乃依法製作分配表，扣除土地增值稅外，尚有分配餘額四百五十七萬六
      千七百三十七元，即上訴人第一順位抵押權二百零四萬元、被上訴人第二順位
      抵押權一百八十萬元，可完成受償，至上訴人另第三順位抵押債權三百萬元僅
      得受分配六十九萬七千三百九十七元，經執行法院於九十一年五月二十四日以
      九十年度民執木字第一九一三九號民事執行處通知兩造等情，業據本院依職權
      調閱上開九十年度執字第一九一三九號強制執行卷核閱屬實。
（三）次查，被上訴人於九十一年一月十日具狀聲明參與分配時，係以伊為系爭執行
      標的物之第二順位抵押權人，並提出如附表所示一紙支票、三紙本票，以資證
      明於系爭抵押權存續期間內，債務人何政宗共計向伊借款共計一百八十萬元乙
      節，業據本院依職權調閱上開參與分配執行卷宗審核無訛，亦堪採信為真。惟
      上訴人否認債務人何政宗與被上訴人間有何借款債權存在，並主張被上訴人系
      爭抵押權所擔保之債權僅有「票據債權」，並非借款債權，借貸契約乃是存在
      於債務人何政宗與張書琴（原名張淑華）間云云。然查：
  １、何政宗於原審固到庭證述：「（法官問：提示系爭支票原本一紙、本票原本三
      張？）這些票據是我親自開的。我是在八十一年九月份的時候，因為急需一筆
      錢使用，當時被告（即被上訴人）訴訟代理人張淑華（更名為張書琴）就說可
      以用房子抵押來借錢，利息比較低，而且清償期可以比較久一點，當時是說要
      借一百萬元後來只拿到七十萬元，因抵押權登記的手續拖的比較久，所以利息
      被扣的比較多，還有手續費，我是在當年十月底前就陸續拿到七十萬元，後來
      到了當年十一月才約定每月本息共計攤還二萬四千元，詳細利息我忘了，要攤
      幾期也不清楚，就是攤到清償完畢。設定抵押權時是我親自拿權狀印鑑等資料
      給張淑華，我不知道抵押權是要設定給誰，張淑華沒有跟我說他要抽成，借款
      是張淑華用現金給我的，以前都沒有聽過被告乙○○這個人，我不認識他，系
      爭支票發票日及本票到期日都不是我填的，本票發票日不確定，每次借錢張淑
      華都要求一張保管條、一張本票、一張支票，系爭三張本票所同時附的支票應
      該都已經兌現，當初去填寫抵押權設定文件時，上面是空白的我們只有在上面
      蓋章而已，當時在場的只有我和我母親以及張淑華。（法官：提示保管條影本
      ）是我簽的沒有錯，因為後來還有陸續借錢，這些保管條的借款跟系爭抵押權
      擔保的一百萬元借款是不同的。」等語（見原審卷一三六至一三七頁），何政
      宗既自陳係親自於系爭抵押權設定契約書上蓋章一節，而觀諸該設定契約書上
      「訂立契約人」欄中所載（見原審卷一一七頁），何政宗係蓋於第四行中，之
      前僅有權利人即被上訴人、同案執行債務人何劍剛二人各占一行，因權利人部
      分於填寫住所時，略為占用到第二行，故何劍剛部分係由第三行開始填寫，何
      政宗部分方得依序填寫於第四行，如謂何政宗當時係於空白文件中蓋章，其又
      何以得知第二行將為空白行？顯見何政宗於蓋章時，其上應已填寫完成，何政
      宗因而依序蓋章於第四行，方符情理，故何政宗稱其於蓋章時，其上為空白內
      容等語，應非可採。雖上訴人主張於抵押權設定契約書之訂立契約人欄空一行
      ，以利書寫為一般土地代書之慣例云云，並提出其他抵押權設定契約書影本為
      證（見本院卷二八至三○頁），但觀諸卷附於本件板橋地院九十年度執字第一
      九一三九號強制執行卷宗內，上訴人系爭執行標的物第一順位抵押權是受讓自
      中國信託投資股份有限公司，於辦理系爭抵押權讓與之他項權利移轉契約書上
      所示，該「訂立契約人欄」中亦未有空一行，亦是按照印文用印順序排列書寫
      ，可知上訴人主張抵押權設立權利契約書內「訂立契約人欄」均會空一行為慣
      例云云，亦與事實不符，礙難採信。況何政宗於原審證述，當時只有其及其母
      親、張淑華（即更名為張書琴）在場辦理抵押權，是其親自將印鑑、權狀等資
      料交給張淑華，並在上面設定抵押權文件上蓋章等語，則系爭執行標的物之土
      地，因界址糾紛尚未解決，需要辦理土地面積重測事宜，台北縣中和地政事務
      所於被上訴人申辦系爭抵押權設定時，要求需出具切結書，而該切結書上立切
      結書人欄記載「乙○○、何劍剛」且於名下蓋章一節，有卷附該切結書為證（
      見原審卷一一八頁），足證，何政宗於系爭抵押權契約書上蓋章時，其上既已
      載明權利人為被上訴人，是何政宗當時應已知悉系爭抵押權係設定予被上訴人
      。況上訴人於八十四年九月二十三日就系爭執行標的物，登記取得最高限額三
      百萬元之第三順位抵押權，再於八十五年二月十七日因讓與而取得第一順位抵
      押權，而被上訴人是於八十一年十月三十日經設定而取得第二順位抵押權，則
      何政宗於上訴人因設定、轉讓分別取得第三順位、第一順位抵押權時，均會請
      領相關資料，包含土地及建物登記謄本在內，則縱如何政宗所言，不知上開抵
      押權張淑華是要設定給誰，但何政宗至遲於斯時亦應知悉第二順位抵押權人為
      被上訴人，自無不聞不問而未向張淑華（即更名為張書琴）詢問之理？益證，
      何政宗證述關於「不知道抵押權是要設定給誰」乙節，為不可採。
  ２、次查，張書琴（即原名張淑華）於原審陳稱：「當初何政宗本來是找我借錢，
      但因我手頭上沒有那麼多錢，就由我母親（即被上訴人）借給他，當時是說好
      由我母親借錢給他，抵押權設定契約書上還是何政宗親自簽名」等語（見原審
      卷二○頁），核與何政宗證稱其於八十一年九月份時，因需錢孔急，方向具代
      書身分之張書琴（即原名張淑華）借款一節相符，且如前所述，何政宗於簽立
      系爭抵押權設定契約書時即已知悉抵押權人為被上訴人，而系爭抵押權設定之
      目的乃在於擔保抵押權人之債權，此為其所明知，若債務人何政宗係向張書琴
      借貸，則該抵押權設定時原所擔保者應係張書琴之債權，則焉會設定抵押權予
      被上訴人之理？故何政宗當已知出資者當為被上訴人，其實際上係向被上訴人
      借款，系爭抵押權所擔保者乃為被上訴人之借款債權。況一般人於借款時，關
      於借款利息係除借款金額外最重要之斟酌要素，何政宗竟證稱其於向張書琴借
      款時並未約定利息，到了系爭抵押權設定完成（即八十一年十月三十日）後之
      八十一年十一月才約定每月本息共計攤還二萬四千元，詳細利息業已忘了云云
      （見原審卷一三六頁），顯不合常情，足見何政宗對於借款過程之證詞顯屬避
      重就輕，故其證述是向張淑華（即更名為張書琴）借款一節，不足採信。故張
      書琴陳稱渠於借款時已向何政宗言明係被上訴人借款予其等語，應屬可採。另
      張書琴與被上訴人為母女，且被上訴人住在台南縣白河鎮，而張書琴於台北市
      ○○路四七號七樓之二經營代書事務所，有卷附系爭抵押權設定土地申請書足
      憑（見原審卷一一四頁），並為上訴人所不爭執，則張書琴基於被上訴人代理
      人地位，處理系爭抵押權設定及嗣後與何政宗間陸續借款事宜，核與常情無違
      。是上訴人主張因均是由張書琴出面與何政宗交涉關於借款事宜，是借款契約
      是存在於債務人何政宗與張書琴間云云，亦無足取。
  ３、又上訴人主張：因何政宗係向張書琴借款，而應張淑琴要求將系爭抵押權設定
      予被上訴人，實際上被上訴人與債務人何政宗間並無借款契約存在云云，但查
      ，基於抵押權之從屬性而言，若系爭借款契約是存在於張書琴與債務人何政宗
      間，並要求債務人何政宗將系爭抵押權設定於被上訴人，則被上訴人與債務人
      何政宗間若無任何債權存在，則系爭抵押權為最高限額抵押權，於抵押權存續
      期間內，若無擔保債權存在，將會使抵押權之擔保效力歸於消滅，此顯不符貸
      與人要求設定抵押權之目的。
  ４、上訴人又主張若張書琴非借貸人，又焉會提示該如附表編號一所示之支票云云
      ，然承前所述，被上訴人與張書琴為母女關係，並由張書琴為伊與債務人何政
      宗借款事務之代理人，則張書琴代被上訴人兌現票據，亦屬正常，故如附表編
      號一所示一百萬元之支票係由張書琴向銀行為付款提示，但亦難僅憑此即謂張
      書琴係基於借款人之身分而提示該支票。據此，上訴人此部分之主張，委無可
      採。
  ５、再按因清償債務而對於債權人負擔新債務者，除當事人另有意思表示外，若新
      債務不履行時，其舊債務仍不消滅，民法第三百二十條定有明文。本件何政宗
      既已證稱其所開立如附表所示之票據均係作為借款擔保之用（見原審卷一三六
      頁），則於其票據債務履行前，其所擔保之借款債務自仍繼續存在，是被上訴
      人持有如附表編號一所示支票、編號二所示本票固於罹於票據請求權之時效，
      然因該二張票據簽發之基礎原因關係為消費借貸契約，此經何政宗證述在卷（
      見原審卷一三六頁），準此可知，何政宗係自八十一年九月間開始向被上訴人
      借錢，則不論系爭票據所擔保借款債務之清償期為何，至被上訴人聲明參與分
      配之日即九十一年一月十日止，尚不滿十年，並未逾民法第一百二十五條所定
      之十五年消滅時效期間，是該借款債權尚未罹於十五年請求權時效，自為系爭
      抵押權效力所及，是上訴人主張如附表編號一、二所示票據業已分別於八十三
      年十月五日、八十五年十二月八日即罹於票據請求權時效，而被上訴人並未請
      求權時效消滅後之五年內行使系爭抵押權，是該抵押權已罹於時效云云，自無
      足取。
  ６、上訴人又主張如附表編號二所示之本票業經債務人何政宗清償完畢云云，並以
      債務人何政宗所提發票日均為八十三年元月八日、票號ＹＧ0000000號
      、面額十二萬元（原審卷一四八頁；一五三頁同）支票（上訴人誤載為十萬元
      ）；票號ＹＧ0000000號、面額二十萬元（見原審卷一五一頁）支票；
      票號ＹＧ0000000號、面額十八萬元支票（見原審卷一五二頁）；共計
      五十萬元為證，雖與何政宗於八十二年十二月八日所簽立保管條所載清償日為
      八十三年一月八日相符，但參照張書琴於原審陳稱：「他（指債務人何政宗）
      是從八十一年抵押權設定後開始陸續向我母親借錢，他是用不動產擔保，有時
      候會開票，票不夠用的時候就開保管條，借的時間很短，也是開保管條，如果
      前面借的錢沒有還，會換保管條，舊的保管條他會收回去，由於他有付利息，
      所以讓他再繼續借，有還清的話票據和保管條他會收回去，所以目前被告手中
      所持有的票據和保管條都是沒有清償的」等語（見原審卷七○頁），並提出保
      管條及合作金庫存摺明細表等件為證（見原審卷七二至九八頁），參照上開保
      管條之借款金額（借款日期自八十二年十二月十八日至八十四年二月二十八日
      ，見原審卷四二至五二頁）共計三百零七萬八千元，則縱扣除上開上訴人主張
      業已清償五十萬元，仍不足清償二百五十七萬八千元，是上訴人主張該五十萬
      元借款債權業已清償，縱屬實在，然因債務人何政宗仍有其他借款債權尚未清
      償完畢，則系爭抵押權存續期間內，所擔保之其他借款債權仍未清償，則系爭
      抵押權仍屬有效存在。
  ７、另上訴人又主張如附表編號三、四所示之本票，業已由何政宗向張書琴清償完
      畢云云。惟查，債務人何政宗雖提出臺北市銀行永吉分行為付款人，票據號碼
      ＹＧ0000000號之支票（見原審卷一四二頁），其票載發票日為八十三
      年一月二十六日，固與債務人何政宗於八十三年一月二十二日出具，應於同年
      月二十六日清償之借款十萬元保管條（見原審卷七七頁）所載清償期相符，然
      與附表編號三所示本票到期日並不相同，如謂係同筆借款之擔保，又何以清償
      期不相符合？故難僅憑該保管條所載歸還日與附表編號三所示本票之發票日相
      符，即逕行推論該本票為上開支票之擔保。另觀諸債務人何政宗所提之臺北市
      銀行永吉分行為付款人，票據號碼ＹＧ0000000號之支票（見原審卷一
      四六頁）其票載發票日為八十三年三月二十四日，固與債務人何政宗於八十三
      年三月十九日出具，應於同年月二十四日清償之二十萬元保管條（見原審卷七
      五頁）所載清償期相符，然附表編號四所示本票之到期日為八十三年四月十八
      日，亦與該支票之清償期亦不相同，自難認僅因該保管條所載之歸還日與附表
      編號四本票之發票日相符，即認該本票為上開支票之擔保。況縱該三十萬元借
      款債權業已清償，然同前所述，被上訴人所提出債務人何政宗親筆所書之保管
      條之借款金額共計三百零七萬八千元，則縱扣除上開上訴人主張業已清償五十
      萬元，及該三十萬元共計八十萬元後，仍不足清償二百二十七萬八千元，是上
      訴人主張該附表編號二、三、四所示借款債權共計八十萬元業已清償，縱屬實
      在，然因債務人何政宗仍有其他借款債權尚未清償完畢，是系爭抵押權所擔保
      債權既未清償，則該被上訴人自仍得行使系爭抵押權至明。
（四）揆諸上揭說明，被上訴人所提出於系爭抵押權存續期間內，債務人何政宗所親
      書之保管條（即真意為借據）共計借款債權為三百零七萬八千元，則債務人何
      政宗既仍有二百二十七萬八千元尚未清償完畢，則縱如附表所示票據業已罹於
      票據債權請求權時效，但因借款債權請求權時效為十五年，則自債務人何政宗
      八十一年十一月陸續借款至被上訴人聲明參與分配日即九十一年一月止，尚未
      超逾十五年請求權時效，是系爭抵押權仍屬有效存在，被上訴人自仍得依系爭
      抵押權行使優先受償之權利。
七、從而，上訴人依據強制執行法第四十一條第一項規定，提起本件分配表異議之訴
    ，請求就本院九十年度執字第一九一三九號強制執行事件，准上訴人以三百萬元
    列為分配表第四次序優先於被上訴人受清償，為無理由，應予駁回。原審為上訴
    人敗訴之判決，於法並無不合。上訴意旨指摘原判決不當，求予廢棄改判，為無
    理由，應予駁回。
八、至上訴人雖聲請本院再行傳訊證人何政宗、張書琴、被上訴人到院，但債務人何
    政宗及張書琴均於原審到院證述及陳述綦詳，並無再行傳訊到院之必要。而被上
    訴人僅將借款金錢交付與張書琴，至於本件伊與債務人何政宗間所有之借款事宜
    均委由張書琴代理一節，業如前述，則本院認亦無傳訊被上訴人本人到院之必要
    。另上訴人雖聲請本院調閱張書琴於合作金庫永和支庫之交易明細云云，然按因
    當事人之故意或重大過失未於第一審程序提出，於第二審法院不得提出新攻擊或
    防禦方法，民事訴訟法第四百四十七條第四款定有明文。查被上訴人於原審九十
    一年十二月二十四日（即第二次準備程序期日）即已當庭提出該合作金庫永和支
    庫存摺交易明細為證（見原審卷九○至九八頁），然上訴人均不爭執，之後歷經
    九十二年一月十四日、同年二月十一日、同年三月四日準備程序期日調查證據，
    但上訴人均未表示聲請調查證據，並經準備程序終結後，且其於原審並無重大或
    過失不及聲請調查之情形，則依據上開條文規定，自不得再行於本院聲請調查該
    證據，況本院認為該部分證據調查，亦不足以推翻系爭借款契約是存在於被上訴
    人與債務人何政宗間之事實，亦核無調閱之必要。至證人何政宗並非本件之當事
    人，其所提之主張及所提之相關證據資料未為上訴人所援用者，揆諸辯論主義之
    精神，本院亦不得加以審酌，附此敘明。
九、據上論結，本件上訴為無理由，依民事訴訟法第四百四十九條第一項、第七十八
    條，判決如主文。
中      華      民      國    九十二    年      十      月    二十一    日
                                民事第六庭
                                    審判長法  官  蔡    燉
                                          法  官  俞  慧  君
                                          法  官  楊  絮  雲
正本係照原本作成。
如不服本判決，應於收受送達後二十日內向本院提出上訴書狀，其未表明上訴理由者
，應於提出上訴後二十日內向本院補提理由書狀（均須按他造當事人之人數附繕本）
上訴時應提出委任律師或具有律師資格之人之委任狀；委任有律師資格者，另應附具
律師資格證書及釋明委任人與受任人有民事訴訟法第四百六十六條之一第一項但書或
第二項（詳附註）所定關係之釋明文書影本。
中      華      民      國    九十二    年      十      月    二十一    日
                                          書記官  王  秀  雲
附註：
民事訴訟法第四百六十六條之一（第一項、第二項）：
對於第二審判決上訴，上訴人應委任律師為訴訟代理人。但上訴人或其他法定代理人
具有律師資格者，不在此限。
上訴人之配偶、三親等內之血親、二親等內之姻親，或上訴人為法人、中央或地方機
關時，其所屬專任人員具有律師資格並經法院認為適當者，亦得為第三審訴訟代理人
。


司法院資訊處製作；財團法人民間司法改革基金會備份。
